臺灣高等法院花蓮分院刑事判決　　　　　　　　　　　九十一年度上訴字第四九號
　　上訴人即被告　乙○○
　　選任　辯護人　邱聰安
右上訴人即被告因偽造貨幣案件，不服臺灣臺東地方法院九十年度訴字第二三五號中
華民國九十年十二月三十一日第一審判決（起訴案號：臺灣臺東地方法院檢察署九十
年度偵字第一六三八號），提起上訴，本院判決如左：
    主  文
原判決關於乙○○部分撤銷。
乙○○連續收受後方知為偽造之通用紙幣而仍行使，處罰金伍仟元；如易服勞役以參
佰元折算壹日。扣案之偽造新臺幣壹仟元紙幣肆張沒收。
    事  實
一、乙○○於民國（下同）九十年八月二十五日上午某時，在屏東縣屏東市○○路某
    處，拾獲他人遺失之紙袋一只，內裝有七張新臺幣（下同）新版一千元通用紙幣
    ，竟意圖為自己不法之所有而侵占入己。嗣乙○○將拾獲之七張新版一千元通用
    紙幣，與真鈔比對始發現係偽造之通用紙幣，乃將其中比較不像真鈔之偽造紙幣
    三張撕毀丟棄；加上其之前在他人所繳付之合會會款中，發現有偽造之新版一千
    元通用紙幣；竟基於行使偽造通用紙幣之概括犯意，於下列時、地先後多次持偽
    造之一千元紙幣偽詐購財物：
  (一)於九十年八月二十日上午十一時許，乙○○至臺東縣金峰鄉新興村二鄰二十號，
    持一張一千元偽鈔向戊○○購買沙拉油一罐，並由戊○○找予乙○○九百元。
    嗣戊○○發現係偽鈔時乙○○已離去，戊○○乃將該一千元偽鈔毀棄。
  (二)於九十年八月二十八日下午二時（起訴書誤載為上午十一時三十分）許，乙○○
    至臺東縣太麻里鄉金崙村十鄰四三二號，持一張一千元偽鈔向丙○○○購買康寶
    濃湯及口香糖等物，並由丙○○○找予乙○○九百元（起訴書誤載為九百八十元
    ）。
  (三)於九十年八月二十八日下午三時許，乙○○將一張一千元偽鈔交給不知情之丈夫
    鍾潤港至臺東縣太麻里鄉金崙十四鄰溫泉十五之五號，向丁○○購買運動飲料及
    洋芋片等物，並由丁○○找予九百四十元（起訴書誤載為九百七十元）。
  (四)於九十年八月二十八日下午五時四十五分許，乙○○將一張一千元偽鈔交給不知
    情之丈夫鍾潤港至臺東縣太麻里鄉北里村四鄰五四號，向甲○○購買米酒及罐頭
    等物，經甲○○當場識破鍾潤港所持之一千元紙幣係偽造之紙幣，而由鍾潤港換
    以一千元真鈔購買物品，而未得逞。並因在甲○○店面前之警員發現有異，於同
    日下午六時許，在臺東縣省道臺九縣公路美和村路段攔檢盤查，而於乙○○身上
    查獲所持有一千元偽鈔二張，連同丙○○○、丁○○所繳回之二張偽鈔，共扣得
    偽造之一千元通用紙幣四張。
二、案經臺東縣警察局大武分局報請臺灣臺東地方法院檢察署檢察官偵查起訴。
    理  由
一、訊之上訴人即被告（以下簡稱被告）乙○○固坦承有侵占遺失物之犯行，然矢口
    否認有何行使偽造通用紙幣之犯行，辯稱：伊並不知所拾得者係偽造之通用一千
    元紙幣，而收會款中發現之偽鈔已丟棄云云。經查：
  (一)右揭被告行使偽造通用紙幣之犯罪事實，業據被害人戊○○、丙○○○、丁○○
    、甲○○指證詳實，核與被告配偶鍾潤港供述相符，並有四紙偽造之一千元紙幣
    扣案，及照片、扣押物品清單、贓證物品保管領據在卷足憑。
  (二)又扣案之一千元紙鈔四張，經中央銀行發行局鑑驗結果，認均以彩色噴墨方式仿
    印，無隱藏字及凹版印紋凸起效果，紙質與真鈔不同，水印及安全線以灰色墨在
    紙張正、背面仿製，另安全線以黏貼箔膜（含面額數字）方式仿鈔券正面五段裸
    露部分，無折色變色效果，左下角之「１０００」面額數字，無折光變色反應之
    情，有中央銀行發行局九十年十一月二十七日（九○）台央發字第○三○○六○
    六三一號函附卷可稽。
  (三)另被告在警訊坦承偽鈔來源為他人繳交之會款中發現有偽鈔及拾獲（詳警卷第七
    頁背面）；且其於偵查中並供承對前開拾得之一千元鈔票「我心中有懷疑撿到是
    假鈔，想試試看可不可買」等語（詳偵查卷第十三頁）；其又在本院稱：撿到後
    不知道是真的還是假的，就拿真鈔比對，有四張很像真的，另外三張比較不像真
    鈔，就把它撕毀，其他像真鈔的就留著等語（詳本院九十一年三月十九日訊問筆
    錄）。再另酌之被告家住屏東縣九如鄉，卻遠至台東縣金峰鄉、太麻里鄉，購買
    非立即可使用之沙拉油、康寶濃湯、米酒、罐頭等物；及其在九十年八月二十八
    日下午短時間內連續三次行使一千元偽鈔，而有二次均找錢換得真鈔九百餘元之
    客觀事實，可得確認被告確係收受後已知為偽造之通用紙幣而仍行使之。其所辯
    不知所使用之一千元紙鈔係偽造之紙幣云云，與常理與實情不符，並不可採。
    本件事證明確，被告犯行應堪認定。
二、按刑法第一百九十六條第一項之行使偽造紙幣罪，以明知係偽造之紙幣，故意收
    受後冒充真幣行使為構成要件；如其收受之初並不知係偽造，嗣後發覺因不甘受
    損失而仍行使者，則其情節較輕，同條第二項另設有專科罰金之規定，與第一項
    之行使偽幣罪有別（最高法院二十七年上字第四二九號判例參照）。查被告所使
    用之偽造紙幣來源，或係所收取之會款中發現，或係偶然拾獲，並非主動收集偽
    造之紙幣，其自無意圖供行使之用而收集偽造紙幣之犯意及行為。核被告所為，
    係犯刑法第三百三十七條侵占遺失物罪及刑法第一百九十六條第二項之收受後方
    知為偽造之通用紙幣而仍行使罪。公訴人認被告如事實欄一、（二）（三）行使
    偽造之通用紙幣部分，係犯刑法第一百九十六條第一項之罪，起訴法條容有未洽
    ，應予變更。被告所犯如事實欄一、（一）（二）（三）部分，均時間緊接，方
    法相同，觸犯構成要件相同之罪名，顯係基於概括犯意反覆為之，應依連續犯之
    規定論以一行使偽造通用紙幣既遂罪，並依刑法第五十六條之規定加重其刑。另
    如事實欄一、（一）部分雖未據起訴，惟與已起訴部分有裁判上一罪關係，本院
    自應一併審究。至被告如事實欄一、（四）部分，因刑法第一百九十六條第二項
    之罪，並無處罰未遂之明文，此部分尚難論處被告罪責，惟檢察官此部分係與前
    揭有罪部分以裁判上一罪關係提起公訴，故不另為無罪之諭知。又被告利用不知
    情之鍾潤港於九十年八月二十八日下午三時許行使偽造之紙幣犯行，應論以間接
    正犯。被告所犯上開兩罪間，有方法結果之牽連關係，應從情節較重之刑法第一
    百九十六條第二項之罪處斷。原審對被告論罪科刑，固非無見；惟未詳酌被告並
    非意圖供行使之用而收集偽造紙幣，竟予論處刑法第一百九十六條第一項罪責，
    自有未當。被告上訴否認犯罪雖無理由，然原判決就被告乙○○部分，既有如上
    未洽之處仍應撤銷改判。爰審酌被告之素行、犯罪動機、目的、手段、生活狀況
    、智識程度、行使偽造通用紙幣對國家金融及社會秩序所生危害暨犯罪後之態度
    等一切情狀，量處如主文第二項所示之刑，並諭知易服勞役之折算標準。扣案之
    偽造之通用紙幣一千元四張，應依刑法第二百條規定，不問屬於被告所有與否，
    均宣告沒收；另未扣案之偽造之通用紙幣均已遭毀棄，自無從宣告沒收，附此敘
    明。
據上論斷，應依刑事訴訟法第三百六十九條第一項前段、第三百六十四條、第二百九
十九條第一項前段、第三百條，刑法第第五十六條、第一百九十六條第二項、第三百
三十七條、第五十五條、第四十二條第二項、第二百條，罰金罰鍰提高標準條例第一
條前段、第二條，判決如主文。
本案經檢察官崔紀鎮到庭執行職務。
中      華      民      國    九十一    年      六      月      六      日
                                    審判長法官  吳  鴻  章
                                          法官  黃  永  祥
                                          法官  林  德  盛
右正本證明與原本無異。
檢察官如不服本判決，應於送達後十日內，向本院提出上訴狀。其未敘述理由者，並
應於提出上訴狀後十日內向本院補提理由狀 (須附繕本)。
                                        書記官  劉  夢  蕾
中      華      民      國    九十一    年      六      月      六      日
附錄本案論罪科刑法條全文：
刑法第一百九十六條：
行使偽造、變造之通用貨幣、紙幣、銀行券，或意圖供行使之用而收集或交付於人者
，處三年以上十年以下有期徒刑，得併科五千元以下罰金。
收受後方知為偽造、變造之通用貨幣、紙幣、銀行券而仍行使，或意圖供行使之用而
交付於人者，處五百元以下罰金。
第一項之未遂犯罰之。
刑法第三百三十七條：
意圖為自己或第三人不法之所有，而侵占遺失物、漂流物或其他離本人所持有之物者
，處五百元以下罰金。
